臺灣高等法院臺中分院民事判決　100年度上易字第82號
上　訴　人　陳芃利
（即附帶被上訴人）
訴訟代理人　曾耀聰律師
複代理人　　陳淑卿律師
被上訴人　　楊儀政
（即附帶上訴人）　　　　號
訴訟代理人　陳惠玲律師
上列當事人間請求損害賠償事件，上訴人對於民國99年12月14日
臺灣臺中地方法院 98年度重訴字第532號第一審判決提起上訴，
本院於100年5月24日言詞辯論終結，判決如下：
    主  文
上訴人陳芃利之上訴駁回。
原判決關於命附帶上訴人給付附帶被上訴人之金額超過新台幣62
萬0143元本息部分，及該部分假執行之宣告，暨命附帶上訴人負
擔訴訟費用之裁判均廢棄。
上開廢棄部分，附帶被上訴人在第一審之訴及假執行之聲請均駁
回。
楊儀政其餘附帶上訴駁回。
第二審訴訟費用，關於上訴部分由上訴人負擔；附帶上訴第一審
關於廢棄部分及第二審之訴訟費用由附帶上訴人負擔 10分之1，
餘由附帶被上訴人負擔。
    事實及理由
一、上訴人即附帶被上訴人（以下簡稱上訴人）於原審主張：被
    上訴人於民國（下同）97年1月4日13時48分許，駕駛A6─47
    72號自用小貨車，沿臺中市○里區○○路，由益民路往中興
    路 2段，途經該路段與新光路之交叉路口，本應注意車前狀
    況，及行經閃光黃燈交岔路口，應減速慢行，惟被上訴人竟
    於行經閃光黃燈號誌之前開交岔路口時，疏未注意應減速接
    近小心通過，適訴外人陳芃志（即伊之弟）騎乘 JY3-996號
    重型機車，搭載伊，沿新光路由南往北行駛，行經前開交叉
    路口，被上訴人駕駛之自用小貨車因而碰撞陳芃志機車，致
    機車人車倒地，伊因此受有頸椎脊椎損傷合併脊髓損傷之傷
    害，導致中度肢障之身心障礙，而完全喪失勞動能力，且終
    生需人照護。被上訴人不法侵害伊權利，依侵權行為損害賠
    償請求權之規定，應賠償伊醫療費用 3萬4095元，勞動能力
    損失546萬8147元、看護費用 546萬8147元，慰撫金200萬元
    ，爰求為命被上訴人應給付伊1297萬0389元，及其中1296萬
    5249元自起訴狀繕本送達之翌日（即97年12月10日）起；其
    中5140元至民事準備書狀送達之翌日（即97年12月23日）起
    ，均至清償日止，按年息百分之 5計算之利，並願供擔保，
    請准宣告假執行之判決。
二、被上訴人即附帶上訴人（以下簡稱被上訴人）則以：上訴人
    所受傷害，是否為上開車禍所致尚有疑義，上訴人應舉證證
    明之。又上訴人所受傷害亦未達喪失勞動力程度，縱所受傷
    害已達喪失勞動能力程度，所得計算之勞動期間應計算至勞
    工退休年齡。另本件車禍之發生，陳芃志應負較大責任，依
    肇事過失比例，伊僅須負擔百分之20之責任等語，資為抗辯
    。
三、原審判命被上訴人應給付上訴人92萬4055元，及其中91萬89
    15元自97年12月10日起；其餘5140元，自97年12月23日起，
    均至清償日止，按年息百分之 5計算之利息，並依兩造聲請
    分別為准、免假執行之宣告。上訴人就其敗訴部分其中一部
    分聲明不服，求為判決(一)原判決關於駁回上訴人後開第二項
    之訴部分及訴訟費用之裁判均廢棄。(二)上廢棄部分，被上訴
    人應再給付上訴人 140萬0116元，及自起訴狀繕本送達翌日
    起，至清償日止，依年息百分之 5計算之利息。並稱：原判
    決以車禍發生時上訴人26歲計算，尚有39年勞動年限，依霍
    夫曼式計算法扣除中間利息（首期給付不扣除中間利息）核
    計為224萬6089元。惟查：上訴人係 73年11月13日出生，97
    年1月4日車禍發生時年紀為 23歲1月21日，並非26歲。99年
    12月14日原審判決時，有2年11個月已經到期（ 97年1月4日
    至99年12月3日），以每月1萬7280元計算，被上訴人應賠償
    金額為60萬4800元（1728035個月）。另，自99年12月4日
    至138年11月13日上訴人滿65歲時，共有39年11月9日，以39
    年11月計算，依霍夫曼式年別單利第一年不扣除中間利息計
    算，被上訴人應賠償上訴人462萬0195元【1782012（21
    .970299＋0.33898311/12）】，故此部分被上訴人應賠償
    上訴人總金額為522萬4994元（604800＋0000000元）。又原
    審將上訴人送請國立臺灣大學醫學院附設醫院（以下稱臺大
    醫院）鑑定，該院鑑定意見略以，陳先生有言語困難、記憶
    力損失、時間及個人資訊認知障礙等表現，陳先生之智能明
    顯退化，且右側肢體亦有明顯無力和活動受限之狀況，確實
    影響其勞動能力，評估結果認陳先生有認知功能障礙、右側
    上肢無力、步態不穩、頸椎活動度限制及語言困難等現象，
    上述各部分之失能狀態參照美國醫療協會之永久失能評估指
    引第 6版標準判定，再經該書之合併計算表計算後，陳先生
    之整體失能比例範圍為47％-73％等語，此有該院 99年10月
    26日校附醫秘字第0990903712號函在卷可稽。而上訴人為僑
    泰高職餐飲科畢業，事發之後因為右側上肢無力，步態不穩
    已無法從事肢體勞力之工作，又因為語言困難、記憶損失、
    時間及個人資訊認知障礙、智能明顯退化等狀況，亦難於從
    事白領階級之文書作業等工作。原判決認為上訴人僅減少勞
    動能力百分之50，顯然未審酌上訴人原本之專長等情形，其
    認定過低又乏依據，應以百分之73計算，上訴人減少勞動能
    力可求償金額應為 381萬4246元（000000073100）。又
    ，陳芃志於過馬路前也有注意左右來車，但是案發地點是一
    個彎道陳芃志看不到被上訴人，而被上訴人可以看到陳芃志
    。且陳芃志車子已經快過了十字路口，被上訴人才快速撞陳
    芃志的車子的右後方，甚至沒有煞車，原判決僅單純以誰是
    幹線道而認定過失比例，尚有未洽，被上訴人至少有百分之
    50之過失等語。被上訴人則求為判決駁回上訴，並以原判決
    未扣除上訴人領取之強制險64萬8960元，依法未合，爰提起
    附帶上訴，求為判決(一)原判決關於命附帶上訴人給付附帶被
    上訴人之金額超過27萬5095元本息部分，及該部分假執行之
    宣告，暨命附帶上訴人負擔訴訟費用之裁判均廢棄。(二)上開
    廢棄部分，附帶被上訴人在第一審之訴及假執行之聲請均駁
    回。附帶被上訴人則求為判決駁回附帶上訴。（上訴人之母
    曾爓萩請求被上訴人賠償 100萬元部分，業經原審判決確定
    ，不在本院審理範圍）
四、按因故意或過失，不法侵害他人之權利者，負損害賠償責任
    ，民法第184條第1項前段定有明文；另汽車行駛時，駕駛人
    應注意車前狀況及兩車併行之間隔，並隨時採取必要之安全
    措施，道路交通安全規則第 94條第3項亦有明文；又閃光黃
    燈表示「警告」，車輛應減速接近，注意安全，小心通過，
    道路交通標誌標線號誌設置規則第 211條第1項第1款亦有明
    文。查被上訴人於上開時、地駕駛上開車輛，未注意車前狀
    況，及行經閃光黃燈交岔路口，應減速慢行等事項，撞及陳
    芃志駕駛之上開機車（該機車搭載上訴人陳芃利），致該機
    車人車倒地等情，有臺中縣警察局道路交通事故初步分析研
    判表、臺中縣警察局道路交通事故現場圖、道路交通事故調
    查報告表（一）（二）、臺中縣警察局霧峰分局霧峰交通分
    隊處理道路交通事故談話紀錄表等資料在卷可稽，且被上訴
    人於原法院 97年度交易字第440號刑事案件訴訟中，對於上
    開事實不加爭執，堪信為真實。另上訴人目前受有頸椎脊椎
    損傷合併椎間盤突出及椎體滑脫（第三至第六頸椎）、頸椎
    脊椎損傷合併脊髓損傷（脊髓外傷後水腫及神經病變）等傷
    害等情，亦有馬偕紀念醫院（下稱馬偕醫院）所開立之診斷
    證明書可稽，亦堪予採信。是以，依上開規定，應可認定被
    上訴人上開駕駛行為係有過失，具不法性，而上訴人之身體
    健康權利受有損害，是本件應審酌者厥為(一)上訴人身體、健
    康之傷害與被上訴人之過失駕駛行為有無因果關係？(二)倘有
    因果關係，上訴人因被上訴人侵權行為所受損害之項目及數
    額為何？(三)上訴人就所受損害之發生或擴大，是否與有過失
    ？倘是，被上訴人得減免之金額為何？析述如下：
  (一)查上訴人於97年1月4日車禍當日至財團法人仁愛綜合醫院（
    下稱仁愛醫院）急診時，雖僅診斷出胸壁搓傷、右小腿搓傷
    、眩暈等傷害，然出院後，因嘔吐不適、無法自行行走，復
    於同年月24日至澄清綜合醫院中港分院（下稱澄清中港分院
    ）就醫，經該院醫師診斷出有「無明顯脊柱骨損傷之脊髓傷
    害、腦震盪無意識喪失、低血鉀等病症，」再於同年5月2日
    至馬偕醫院進行診斷，始得知受有頸椎脊椎損傷合併椎間盤
    突出及椎體滑脫（第三至第六頸椎）、頸椎脊椎損傷合併脊
    髓損傷（脊髓外傷後水腫及神經病變）等傷害等情，此有仁
    愛醫院、澄清中港分院、馬偕醫院等醫療院所開立之診斷證
    明書可稽，而於原法院 97年度交易字第440號刑事案件訴訟
    程序中，法院就上訴人所受上開傷害與上開車禍有無因果關
    係函詢馬偕醫院，該院函覆意旨略以，依據病患所述病史及
    理學檢查，如無先前所受傷病史，或97年1月4日（按，即本
    件車禍發生日期）受傷後另有其他受傷病史，病患所受上開
    傷害，應有高度可能性推斷為係97年1月4日所受傷勢造成等
    語，此有該院 98年3月28日馬院醫外字第0980001004號函在
    卷可稽（見該刑事案卷第 116頁），另據上訴人於原法院97
    年度交易字第 440號刑事案件訴訟程序中，以證人身分證稱
    ，在上開車禍前，並無脊椎受傷病史，於上開車禍後身體才
    發生頭暈、嘔吐、身體右側乏力等現象等語（見該刑事案卷
    第163頁至第166頁），則綜合上開醫療院所診斷證明書、馬
    偕醫院函覆意見、上訴人陳述等資料研判，應可認定上訴人
    所受傷害，係因被上訴人上開過失駕駛行為所致，二者有因
    果關係存在。至被上訴人質疑上訴人於車禍前是否即患有腎
    臟方面疾病，致產生或影響上訴人上開身體傷害，請原審函
    詢澄清中港分院意見一節，經原審函詢該分院，該分院函覆
    意旨略以，上訴人於97年1月9日入院時，詢問病史並無腎臟
    病變病史，腎功能檢測正常等語，此有該分院 99年2月11月
    澄高字第992134號函可稽（見原審卷第62頁），是被上訴人
    此一主張，尚不可採。綜上，被上訴人係以過失駕駛行為，
    不法侵害上訴人之身體權、健康權，被上訴人就上訴人所受
    損害，應負賠償責任。
  (二)上訴人因被上訴人侵權行為所受損害之項目及數額：
  (1)醫療費用部分：
    上訴人主張支出醫療費用 3萬4095元部分，業已提出就醫之
    收據為憑（見原法 97年度交附民字第291號刑事卷宗第17頁
    至第38頁），且為被上訴人所不爭執（見原審卷第98頁，本
    院卷第21頁反面），上訴人此部分之主張為有理由，應予准
    許。
  (2)減少勞動能力部分：
    上訴人減少之勞動能力程度如何，經原審送請臺大醫院鑑定
    ，該院鑑定意見略以，陳先生有言語困難、記憶力損失、時
    間及個人資訊認知障礙等表現，陳先生之智能明顯退化，且
    右側肢體亦有明顯無力和活動受限之狀況，確實影響其勞動
    能力，評估結果認陳先生有認知功能障礙、右側上肢無力、
    步態不穩、頸椎活動度限制及語言困難等現象，上述各部分
    之失能狀態參照美國醫療協會之永久失能評估指引第 6版標
    準判定，再經該書之合併計算表計算後，陳先生之整體失能
    比例範圍為47％-73％等語，此有該院 99年10月26日校附醫
    秘字第 0990903712號函在卷可稽（見原審卷第102頁），本
    院審酌上訴人為僑泰高職餐飲科畢業，事發之後因為右側上
    肢無力，步態不穩已無法從事肢體勞力之工作，又因為語言
    困難、記憶損失、時間及個人資訊認知障礙、智能明顯退化
    等狀況，亦難於從事白領階級之文書作業等工作，認為上訴
    人之勞動能力減損65％。另上訴人於車禍發生時無業，被上
    訴人同意以勞工每月基本工資 1萬7280元為上訴人每月勞動
    所得（見原審卷第98頁），爰以之為勞動能力計算依據。至
    勞動年限部分，本院認應計算至勞工65歲強制退休止，較為
    適當。綜上，上訴人係73年11月13日出生，97年1月4日車禍
    發生時年紀為23歲1月21日，99年12月14日原審判決時，有2
    年11個月已經到期（97年1月4日至99年12月3日），以每月1
    萬7280元計算，被上訴人應賠償金額為 60萬4800元（17280
    35個月）。另，自99年12月4日至138年11月13日上訴人滿
    65歲時，共有 39年11月9日，以39年11月計算，依霍夫曼式
    年別單利第一年不扣除中間利息計算，被上訴人應賠償上訴
    人462萬0195元【1782012（21.970299＋0.33898311/
    12）】，故此部分被上訴人應賠償上訴人總金額為339萬624
    7元【（604800＋0000000） 65％＝0000000，元以下四捨
    五入】。
  (三)慰撫金部分：上訴人及被上訴人之教育程度分別為高職及高
    中畢業，上訴人於車禍前無業，被上訴人則受僱於豬肉攤月
    薪2萬餘元（見原審卷第116頁），而上訴人因本件車禍所受
    傷害，致智能、肢體行動能力均受有相當影響，且上訴人於
    車禍發生時年僅26歲，正當盛年，應係人生正值多采多姿之
    時期，驟因車禍影響身心狀態非微，其所受精神上之痛苦非
    輕，本院審酌上情，認上訴人應得請求之80萬元之慰撫金，
    逾此部分之請求，為無理由。
  (四)綜上，上訴人所受損害之數額為 423萬0342元。【計算方式
    為：34095+0000000+800000＝0000000。】
五、按「損害之發生或擴大，被害人與有過失者，法院得減輕賠
    償金額，或免除之。」「前二項之規定，於被害人之代理人
    或使用人與有過失者，準用之。」民法第 217條第1項、第3
    項定有明文。次按「駕駛機車有過失致坐於後座之人被他人
    駕駛之車撞死者，後座之人係因藉駕駛人載送而擴大其活動
    範圍，駕駛人為之駕駛機車，應認係後座之人之使用人，原
    審類推適用民法第 224條規定依同法第217條第1項規定，減
    輕被上訴人之賠償金額，並無不合。」(最高法院 74年台上
    字第 1170號判例參照)。再按閃光紅燈表示「停車再開」，
    車輛應減速接近，先停止於交岔路口前，讓幹道車優先通行
    後認為安全時，方得續行，道路交通標誌標線號誌設置規則
    第 211條第1項第2款亦有明文，查本件車禍之發生，上訴人
    之弟陳芃志亦疏未注意車輛行經閃光紅燈路口時，應減速接
    近，先停止於交叉路口前，讓幹道車優先通行後認為安全時
    ，方得續行之規定，即率爾通過該路口等情，有臺中縣警察
    局道路交通事故初步分析研判表、臺中縣警察局道路交通事
    故現場圖、道路交通事故調查報告表（一）（二）、臺中縣
    警察局霧峰分局霧峰交通分隊處理道路交通事故談話紀錄表
    等資料在卷可稽，且於原法院 97年度交易字第440號刑事案
    件訴訟程序中，法院將上開車禍事件送請臺灣省臺中縣區車
    輛行車事故鑑定委員會鑑定肇事原因，該會鑑定意見略以，
    陳芃志駕駛機車行經閃光紅燈交叉路口未注意車前狀況，未
    停讓幹線道車先行，為肇事主因，楊儀政（即被上訴人）駕
    駛自用小貨車行經閃光黃燈交叉路口未注意車前狀況，為肇
    事次因等語，此有該會97年9月3日中縣鑑字第0975502231號
    函附鑑定意見書可稽，本院審酌上開資料，認本件車禍之發
    生被上訴人有百分之30之過失，上訴人之弟陳芃志有百分之
    70之過失，而依上開規定及判例意旨，陳芃志以機車後座搭
    載上訴人陳芃利，則該機車駕駛人陳芃志為上訴人陳芃利之
    使用人，上訴人陳芃利就其使用人陳芃志之過失責任應予負
    責，準此，被上訴人就上訴人陳芃利上開損害額應減輕百分
    之70，僅就上訴人陳芃利上開損害額之百分之30負賠償責任
    。故被上訴人應賠償予上訴人陳芃利之之損害賠償數額為12
    6萬9103元。【計算方式為： 0000000×30％＝0000000，元
    以下四捨五入】
六、末按保險人依本法規定所為之保險給付，視為被保險人損害
    賠償金額之一部分；被保險人受賠償請求時，得扣除之，強
    制汽車責任保險法第32條定有明文。本件被上訴人主張因本
    件車禍致上訴人受傷部分，已領得強制汽車責任險死亡給付
    保險金64萬8960元等語，為上訴人所不爭執。是該部分之金
    額依法應自上訴人得請求賠償之金額中扣除之，經扣除後，
    上訴人僅得請求被上訴人給付62萬0143元。從而，上訴人依
    侵權行為損害賠償請求權，請求被上訴人給付62萬0143元，
    及其中61萬5003元自97年12月10日起；其餘5140元，自97年
    12月23日起，均至清償日止，按年息百分之 5計算之利息部
    分，為有理由，應予准許，逾此範圍之請求，於法無據，應
    予駁回。原審就上開應准許部分判命被上訴人給付，並為准
    、免假執行之宣告，並無不合。上訴人上訴意旨請求再給付
    140萬 0116元，及自起訴狀繕本送達翌日起，至清償日止，
    按年息百分之 5計算之利息，沒有理由，應予駁回。至於原
    審就超過上開應准許部分29萬3912元（0000000000000＝29
    3912），仍判命被上訴人給付，尚有未洽，被上訴人附帶上
    訴就此部分請求廢棄為有理由，超過部分則無理由。爰由本
    院就附帶上訴有理由部分廢棄改判如主文第 3項所示。無理
    由部分則駁回附帶上訴。
七、據上論結，本件上訴為無理由，附帶上訴一部有理由，一部
    無理由，依民事訴訟法第 450條、第449條第1項、第78條、
    第79條、判決如主文。
中    華    民    國   100    年    6     月    7    日
                民事第三庭    審判長法  官  陳照德
                                    法  官  朱  樑
                                    法  官  曾謀貴
以上正本係照原本作成。
兩造均不得上訴。
                                    書記官  陳慈傳
中    華    民    國   100    年    6     月    8     日
                                                      Ａ